臺灣高等法院臺南分院民事裁定　九十三年度家抗字第三四號　　 Ｋ
　　　抗　告　人　財政部國有財產局臺灣南區辦事處臺南分處
　　　法定代理人　丁　○　○
　　　相　對　人　台灣土地銀行股份有限公司
　　　　　　　　　　　　　　　設台北市○○路四十六號
　　　法定代理人　乙　○　○　.
　　　　　　　　　送達代收人　.
　　　代　理　人　丙　○　○　.
右抗告人因與相對人間就被繼承人康清祥指定遺產管理人事件，對於中華民國九十三
年二月九日臺灣臺南地方法院九十二年度繼字第一二七六號裁定提起抗告，本院裁定
如左：
      主      文
抗告駁回。
抗告程序費用由抗告人負擔。
      理      由
一、按先順序繼承人均拋棄其繼承權時，由次順序之繼承人繼承。其次順序繼承人有
    無不明或第四順序之繼承人均拋棄其繼承權者，準用關於無人承認繼承之規定。
    又繼承開始時，繼承人之有無不明者，由親屬會議於一個月內選定遺產管理人，
    並將繼承開始及選定遺產管理人之事由，向法院報明。又第一千一百七十八條所
    定之期限屆滿，無繼承人承認繼承時，其遺產於清償債權，並交付遺贈物後，如
    有賸餘，歸屬國庫。又繼承人有無不明而不能依民法第一千一百七十七條選定遺
    產管理人時，得由利害關係人聲請法院選任之。民法第一千一百七十六條第六項
    、第一千一百七十七條、第一千一百八十五條及第一千一百七十八條第二項分別
    定有明文。
二、本件聲請人即相對人於原審法院聲請意旨略以：被繼承人康清祥【男，民國（下
    同）四十一年十一月二十日出生，八十九年六月十七日死亡，身分證統一編號：
    Ｚ000000000號，生前最後住所台南縣柳營鄉太康村太康一五三號之一
    】於八十六年六月三日簽訂借據，向相對人借款新台幣（下同）二百九十萬元整
    ，約定期限至一○六年五月十二日止共十九年十一個月，分二四○期，每期一個
    月，第一期至第三十六期只付利息不還本金，第三十七期起，本金按期平均攤還
    ，利息按借款餘額計付，如有一期未履行時，即視為全部到期，利率九點五%，
    嗣後隨相對人牌告基本放款利率調整而調整，逾期償付本息時除按約定利率計付
    遲延利息外，逾期六個月以內者按約定利率一成，逾期六個月以上者，就超過部
    分按約定利率二成計算加付違約金。詎本件借款人即被繼承人康清祥於八十九年
    六月十七日死亡，其所遺之坐落台南縣東山鄉○○段一○七五之三號土地，及其
    地上建物即門牌號碼台南縣東山鄉聖賢村北勢寮廿二鄰八七之三號；台南縣柳營
    鄉○○段二二八之一號、二二八之二號、二二八之三號、二二八之四號土地等不
    動產，經第一、二、三、四順位皆無人繼承，亦無親屬會議為其選定遺產管理人
    ，以致相對人之債權無法行使，影響相對人之權益甚鉅。茲相對人基於利害關係
    人之地位，聲請選任被繼承人康清祥之配偶康王秀琴為遺產管理人等情，並提出
    借據影本一份、戶籍謄本九份、繼承系統表一份、民事委任書一份、原審法院民
    事庭回函影本三份、土地及建物登記謄本八份為證。
三、原審法院裁定以：經核上開書證，相對人本於利害關係人身份聲請選任遺產管理
    人，於法固無不合。惟查，被繼承人康清祥之配偶康王秀琴已為拋棄繼承，且相
    對人主張與被繼承人康清祥間之債權債務關係，核與被繼承人康清祥之配偶康王
    秀琴並無任何關聯性存在。從而，以選任抗告人財政部國有財產局臺灣南區辦事
    處臺南分處為被繼承人康清祥之遺產管理人為適當，而未依相對人聲請選任被繼
    承人之配偶康王秀琴為被繼承人遺產管理人等語。
四、抗告意旨略以：
  (一)、原裁定係以相對人因其債務人康清祥於八十九年六月十七日死亡，其合法繼承
      人全體均已於法定期間內向法院聲請拋棄繼承准予備查在案，致無繼承人而聲
      請選任其遺產管理人等語。以被繼承人康清祥對相對人之借款，尚且提供不動
      產設定抵押以擔保債權，而其繼承人均拋棄繼承，足認被繼承人康清祥之遺債
      大於遺產。
  (二)、按司法院七十四年十月十五日台廳一字第○五七八六號函示第二項第三款：「
      嗣後各地方法院受理有關無人承認繼承遺產管理事件時，先順序繼承人均拋棄
      繼承，其次順序繼承人有無不明而應準用關於無人承認繼承之規定時，應先審
      核可否依民第一千一百七十七條規定選定遺產管理人。如無法選定遺產管理人
      者，因此類拋棄繼承事件，多屬遺債大於遺產，形同破產，儘量避免選任國有
      財產局為遺產管理人」，而本案極可能屬於遺債大於遺產，依據上開司法院函
      示應儘量避免選任抗告人為遺產管理人，原裁定之選任實有不當。又查現行法
      令並無已拋棄繼承之繼承人不可擔任遺產管理人之規定，繼承人對於被繼承人
      生前之債權債務關係最為知悉，且相關重要證件印鑑及產權證明等重要文件目
      前仍家屬保管中，足認其有協助清理遺產申報遺產稅之能力和道義責任，故就
      適任與否加以考量，應以被繼承人之最近親屬為遺產管理人最適當。
  (三)、因抗告人係國庫之管理機關，故國庫對於無人承認繼承之遺產向有期待權，因
      此，於被繼承人尚有剩餘遺產得以歸屬國庫之情形下，選任抗告人為遺產管理
      人方有實益；本件既有遺債大於遺產之虞，若選任抗告人為遺產管理人，抗告
      人仍須盡善良管理人之責任為其管理遺產、處理債務問題，其間所將耗費之人
      力、時間實難以金錢衡量；且管理期間所須之花費亦由國庫代為墊付，而若落
      得其遺產不足以清償，不僅國庫利益受損，更甚者，豈非造成浪費國家資源於
      少數特定人之不公現象？
五、經查：
  (一)、司法院前述函示，僅謂儘量避免選任抗告人為遺產管理人，並非謂不得選任其
      為遺產管理人，無非著眼於國有財產之考量，對於法院亦無拘束力。又被繼承
      人生前之債權債務關係及有關產權證明文件，抗告人得依其他方式獲悉或取得
      ，另有關之印鑑，抗告人亦得依舉證責任分配方式辨識其真偽，於其管理遺產
      上並無困難，而上開文件資料其配偶或子女未必最為知悉。且繼承人均拋棄繼
      承，已無利害關係，如選定其等擔任遺產管理人，難期其將來執行職務能克盡
      職守，公正客觀，以善盡管理人之職務，為期公正，實不宜選任彼等為遺產管
      理人。相對人於原審法院聲請以選任被繼承人康清祥之配偶康王秀琴為遺產管
      理人，及抗告意旨主張繼承人對於被繼承人康清祥生前之債權債務關係最為知
      悉，且相關重要證件印鑑及產權證明等重要文件目前仍家屬保管中，足認其有
      協助清理遺產申報遺產稅之能力和道義責任，故就適任與否加以考量，應以被
      繼承人康清祥之最近親屬為遺產管理人最適當云云，均無可取。
  (二)、被繼承人之遺產，於遺產管理人完成清償債權並交付遺贈物等清算程序前，是
      否有賸餘，無從知悉。而依上述說明，各順序之繼承人均拋棄繼承者，其剩餘
      財產歸屬國庫，而抗告人為國庫之綜理機關，為國有財產法第九條第二項所明
      定，其備有財產管理之專才，雖其經費支出屬國家資源，但保護無人繼承財產
      之債權人之權利，亦屬政府之義務。於遺產管理指定之實際運作，仍認選任國
      有財產局為遺產管理人較為妥適。抗告意旨主張本件既有遺債大於遺產之虞，
      若選任抗告人為遺產管理人，抗告人仍須盡善良管理人之責任為其管理遺產、
      處理債務問題，其間所將耗費之人力、時間實難以金錢衡量；且管理期間所須
      之花費亦由國庫代為墊付，而若落得其遺產不足以清償，不僅國庫利益受損，
      更甚者，豈非造成浪費國家資源於少數特定人之不公現象云云。亦無可採。
  (三)、又相對人為被繼承人康清祥之債權人，如兼任被繼承人康清祥之遺產管理人，
      恐有利害衝突之虞，而不利於被繼承人康清祥之其他債權人，亦不宜選任其為
      遺產管理人。
  (四)、綜上所述，原審法院據此指定抗告人為被繼承人康清祥之遺產管理人，經核並
      無不合，抗告意旨復未述明原裁定選任其為被繼承人康清祥之遺產管理人有何
      違法或其他不當之處，其提起抗告，聲明廢棄原裁定，非有理由。
六、據上論結，本件抗告為無理由，爰依非訟事件法第八條第二項，第二十八條，民
    事訴訟法第四百九十五條之一第一項、第四百四十九條第一項、第九十五條、第
    七十八條，裁定如主文。
中　　　華　　　民　　　國　　九十三　　年　　　三　　　月　　三十  　　日
　　　　　　　　　　　　　　　　　　臺灣高等法院臺南分院民事第四庭
~B1審判長法官　林　　金　　村
~B2　　　法官　袁　　靜　　文
~B3　　　法官　胡　　景　　彬
右為正本係照原本作成。
抗告人如不服本裁定，僅得於收受本裁定正本送達後十日內以違背法令為理由，向本
院提出再抗告狀（須附繕本一份及繳納再抗告裁判費新台幣四十五元），而後始可再
抗告於最高法院。
中　　　華　　　民　　　國　　九十三　　年　　　三　　　月　　三十一　　日
　　　　　　　　　　　　　　　　　　　　法院書記官　邱　　春　　榮
【附記】
民事訴訟法第四百九十五條之一第二項準用同法第四百六十六條之一第一、二項規定
：
I對於第二審判決上訴，上訴人應委任律師為訴訟代理人。但上訴人或其法定代理人
　具有律師資格者，不在此限。
II上訴人之配偶、三親等內之血親、二親等內之姻親，或上訴人為法人、中央或地方
　機關時，其所屬專任人員具有律師資格並經法院認為適當者，亦得為第三審訴訟代
　理人。
